最高法院刑事判決　　　　　　　　　　　　　　　八十八年度台上字第二六八六號
　　上訴人　台灣高等法院台中分院檢察署檢察官
　　被　告　甲○○
右上訴人因被告貪污案件，不服台灣高等法院台南分院中華民國八十八年一月二十日
第二審更審判決（八十七年度重上更(三)字第三七一號，起訴案號：台灣台南地方法院
檢察署八十三年度偵字第六九一六、七四九六號），提起上訴，本院判決如左：
    主  文
上訴駁回。
    理  由
按刑事訴訟法第三百七十七條規定：上訴於第三審法院，非以判決違背法令為理由，
不得為之。是提起第三審上訴，應以原判決違背法令為理由，係屬法定要件。如果上
訴理由狀並未依據卷內訴訟資料，具體指摘原判決不適用何種法則或如何適用不當，
或所指摘原判決違法情事，顯與法律規定得為第三審上訴理由之違法情形，不相適合
時，均應認其上訴為違背法律上之程式，予以駁回。原判決認定被告甲○○，係台灣
省政府交通處公路局嘉義區監理所麻豆監理站（下稱麻豆監理站）交通違規罰鍰案件
收費員。趙雯（同案被告，已判刑確定）則係該站違規整批銷號電腦作業員，均係依
據法令從事公務之人員。共同意圖為自己不法之所有，基於概括之犯意聯絡，由被告
連續於原判決附表所示銷號日期，利用部分交通違規受裁罰人前往該站繳納罰款時，
故意不將違規人所繳罰款資料鍵入收費電腦，亦未製作電腦收據交予繳款人，而將職
務上所收取之公有財物交通違規案件罰鍰予以侵占入己。同時於原判決附表所示日期
在其職務上所掌「窗口經收費款報告表」內，隱匿前開所侵占罰款數額，而為不實之
登載，並將前開不實報告表送請查核，而避免歸繳公庫。又為求掩飾並將原判決附表
所示已侵占罰款之交通違規案件銷號結案，而由負責銷號人員趙雯冒用他人繳款收據
（報核聯）號碼，以整批銷號方式將原判決附表編號一至九十五及九十八至一二○號
所示違規案件鍵入電腦碰結銷號，或由趙雯利用不知情之白慧貞鍵入電腦碰結銷號，
而為不實之登載。總計侵占原判決附表所示違規罰款共新台幣（下同）五十五萬七千
一百元，由被告及趙雯朋分花用。嗣經民眾向麻豆監理站站長陳重建檢舉，經調查蒐
證後指示該站政風室以密函移送法辦；被告則先於民國八十三年六月十日上午九時向
台灣台南地方法院檢察署檢察官自首，接受裁判，並於同月十七日前往法務部調查局
台南縣調查站（下稱調查站）訊問時，供出趙雯參與作案，因而查獲共犯趙雯，並先
後於同月二十二日、八十五年十一月一日分別依序繳還二十七萬二千五百五十元、二
十八萬四千五百五十元予麻豆監理站等情。認定被告所為，應成立貪污治罪條例（八
十五年十月二十三日修正）第四條第一項第一款，刑法第二百十六條、第二百十三條
之罪犯行，依牽連犯從一重論處被告共同連續依據法令從事公務之人員，侵占公有財
物罪刑，並諭知免刑。原判決已綜核被告自首不諱，同案被告趙雯之供述，證人即調
查站承辦本件人員吳圳益之證述，以及卷附調查站八十七年一月七日勵肅字第八七六
○一三號函暨同年四月十七日勵肅字第八七六二三七號函、麻豆監理站八十三年六月
十日八三七六八二（四）號函、台灣省政府交通處公路局政風室八十三年六月十一日
勇字第一○○三號函等證據，在理由內詳予論其證據取捨與證據證明力判斷之依
據，復明：被告係麻豆監理站交通違章罰鍰案件窗口收費員，為依據法令從事公務
之人員。而違規受罰人持交通違規案件舉發通知單至監理站繳納違規罰鍰，該罰款既
經繳納予負責收費之公務員，即屬公有財物。被告係屬自首犯罪，其自首情節核與事
實相符，犯行應堪認定。其多次犯行，時間緊接，所犯又屬同一犯罪構成要件之罪，
應依連續犯論以一罪。被告與趙雯就原判決附表編號一至九十五、九十八至一百二十
號所示犯行間，互有犯意聯絡及行為分擔，為共同正犯。其行使公務員登載不實罪部
分，雖未據檢察官起訴，惟因與已起訴之貪污罪部分，有方法與結果之牽連關係，為
裁判上一罪即訴訟法上之同一案件，此部分為起訴效力所及，自應依法併予審理。又
因被告之自首，而查獲共犯趙雯，並自動繳交全部所得五十五萬七千一百元，應依修
正貪污治罪條例第八條第一項後段規定免除其刑，綦詳。所為論斷，均有卷存訴訟資
料，可資覆按，從形式上觀察，尚無違背法令之情形存在。按依刑法第二條第一項比
較裁判時法、中間法、或行為時法，何者為有利於行為人，應就與罪刑有關之主刑、
從刑或刑之加重、減輕或免除等一切情形，全部加以比較，依綜合判斷之結果，適用
裁判時或行為時中個別有利之條文，始能符合法律修正及上開條項所定原則從新例外
從輕之旨趣。查修正貪污治罪條例（八十一年七月十七日修正）第八條第一項後段規
定法院審判時應諭知「免刑」之要件，為(一)行為人須於「犯罪後一年內自首」，(二)「
如有所得自動繳交全部財物」，以及(三)「因而查獲其他共犯」三者俱備者，始屬相當
。至於繳交全部所得財物之時間，並非侷限於「自首」之同時，（參酌法務部頒「檢
察機關辦理貪污案件應行注意事項」三，所示以觀，倘行為人於自首之同時，即繳交
全部所得者，檢察官應依刑事訴訟法第二百五十二條第九款規定為不起訴處分，可見
一斑），只須於事實審辯論終結前繳交全部所得，即應解為合於此項寬減條件。本件
被告犯罪時間，係自八十三年四月八日起至同年五月二十八日止，並於同年六月十日
上午九時自首犯罪，是犯罪在八十五年十月二十三日貪污治罪條例修正前，原審既依
刑法第二條第一項規定，比較新舊法之結果，認定新法即裁判時法有利於被告，衡諸
其不但係屬自首犯罪，事後又將所得財物自動全部（五十五萬七千一百元）繳交，復
因其自首而查獲共犯趙雯等情，適用修正貪污治罪條例（八十五年十月二十三日修正
）第八條第一項後段規定，免除其刑，尚難認原判決有適用法則不當之違背法令。上
訴意旨主張新法顯重於舊法，故舊法較有利於被告。況被告全部所得五十五萬七千一
百元，係分八十三年六月二十二日（繳交二十七萬二千五百五十元）、八十五年十一
月一日（繳交二十八萬四千五百五十元）二次繳交，而非於自首時全部繳交，原判決
竟依修正貪污治罪條例第八條第一項後段規定，為被告免刑之諭知，難謂無適用法則
不當之違背法令云云，即屬誤會。是上訴意旨所指摘原判決違法情事，殊與法律規定
得為第三審上訴理由之違法情形，不相適合。衡以前開說明，其上訴為違背法律上之
程式，應予駁回。
據上論結，應依刑事訴訟法第三百九十五條前段，判決如主文。
中      華      民      國    八十八    年      五      月    二十七    日
                              最高法院刑事第六庭
                                  審判長法官  紀  俊  乾
                                        法官  楊  商  江
                                        法官  丁  錦  清
                                        法官  賴  忠  星
                                        法官  林  茂  雄
      右正本證明與原本無異
                                              書  記  官
中      華      民      國    八十八    年      六      月      一      日
